臺灣高等法院刑事判決　　　　　 100年度重上更(一)字第72號
上　訴　人
即　被　告　林榮吉
選任辯護人　李清泉律師
上列上訴人因偽造文書等案件，不服臺灣臺北地方法院95年度訴
字第619號，中華民國98年6月25日第一審判決（起訴案號：臺灣
臺北地方法院檢察署94年度偵字第18534號），提起上訴，經判
決後由最高法院發回更審，本院判決如下：
    主  文
原判決撤銷。
林榮吉共同連續行使偽造私文書，足以生損害於他人，處有期徒
刑陸月，如易科罰金，以銀元佰元即新臺幣玖佰元折算壹日，
減為有期徒刑月，如易科罰金，以銀元佰元即新臺幣玖佰元
折算壹日。臺北市政府捷運工程局工程運送管制憑單上偽造之駕
駛花敬殷、秦萬吉、陳清郎、張子文、歐陽志明、李進忠、林春
生等人之署押均沒收。
    事  實
一、林榮吉係金新豐股份有限公司（下稱金新豐公司）實際負責
    人（金新豐公司登記負責人為林和）；李盛然（綽號「阿偉
    」，另案經臺灣臺北地方法院判決有罪確定）係盈盛工程有
    限公司（下稱盈盛公司）工地負責人；黃忠男（另案經臺灣
    臺北地方法院判決有罪確定）係以仲介營造廢棄土方處理為
    業之人；王瓊惠（未據起訴）原係立法委員助理，於民國86
    年間離職。緣臺北市政府捷運工程局中區工程處（下稱台北
    捷運局中工處）第九工務所於86年間辦理「板橋線CP265A標
    漢生路站（BL02）工程」（下稱系爭工程），由中華工程股
    份有限公司（下稱中華工程）承包，王瓊惠介紹黃忠男承攬
    系爭工程之土方清運工程，黃忠男乃向東佶營造工程有限公
    司（下稱東佶公司）負責人李朝一借得東佶公司牌照，黃忠
    男以東佶公司名義於86年7月3日以新臺幣（下同）2,634萬
    元向中華工程承攬「板橋線CP265A標漢生路站工程土方工程
    (一)」（下稱系爭土方工程），工程項目包括可回收砂石53,9
    93立方公尺（下稱方）及不可回收之廢土4萬方，其中廢土
    運棄每方運費為318.3元，東佶公司應取得棄土同意書，製
    作棄土計畫向中華工程提報，並依台北捷運局中工處審核通
    過之棄土計畫所規定之棄土路線及棄土地點進行清運，並確
    實填載臺北市政府捷運工程局工程廢土運送管制憑單（下稱
    「工程廢土運送管制憑單」），以利縣市政府主管機關有效
    管理、利用營建工程所剩餘土石方，避免施工過程造成環境
    破壞與災害。嗣黃忠男以每方廢土清運200元之代價，將系
    爭土方工程轉由盈盛公司之李盛然負責施作，並與李盛然共
    同負責工地業務。嗣黃忠男經由王瓊惠、藍隆寬之仲介，與
    林榮吉談妥，以120萬元之代價，由金新豐公司提供東佶公
    司地主同意書（即提供桃園縣龜山鄉○○段坑底小段之4筆
    土地，作為前開廢土之運棄地點），並製作「營建工程剩餘
    土石方完成報告書」。另於實際棄土時，由東佶公司支付金
    新豐公司每車（14方）600元之代價。東佶公司與金新豐公
    司並於86年11月6日簽訂棄土合約書。黃忠男、李盛然、林
    榮吉、王瓊惠4人均明知東佶公司之棄土車須實際進入金新
    豐公司棄土場棄土，金新豐公司始能在「工程廢土運送管制
    憑單」上蓋用登記負責人「林和」之印章表示實際收受棄土
    之意，且「營建工程剩餘土石方完成報告書」應記載金新豐
    公司實際收受棄土數量，渠等4人竟共同基於行使偽造私文
    書（「工程廢土運送管制憑單」）之概括犯意聯絡、詐領各
    期工程款、尾款之概括犯意聯絡及行使業務登載不實文書（
    「營建工程剩餘土石方完成報告書」）之犯意聯絡，由林榮
    吉以不詳方式透過王瓊惠提供1枚「林和」之印章予黃忠男
    使用於不實之「工程廢土運送管制憑單」。黃忠男、李盛然
    2人乃未依棄土計畫將前開廢土4萬方全部運至金新豐公司之
    棄土場，而將部分廢土6千方販售供園藝造景及綠美化之用
    途，再利用李盛然向不知情之花敬殷等棄土卡車司機取得之
    行車執照及駕駛執照，由李盛然自87年8月至12月間基於概
    括犯意，陸續在空白「工程廢土運送管制憑單」，偽以駕駛
    花敬殷（87年11月29日、11月30日「工程廢土運送管制憑單
    」)、秦萬吉（87年8月14日、8月22日、8月27日、9月10日
    、11月29日、11月30日、12月8日「工程廢土運送管制憑單
    」）、陳清郎（87年9月21日、11月20日、11月22日、11月2
    9日「工程廢土運送管制憑單」）、張子文（87年9月21日、
    10月7日「工程廢土運送管制憑單」）、歐陽志明（87年8
    月23日、8月27日、10月7日、11月20日、12月8日「工程廢
    土運送管制憑單」）、李進忠（87年9月21日、10月31日、
    11月20日、11月29日「工程廢土運送管制憑單」）、林春生
    （87年10月8日、10月14日、12月7日「工程廢土運送管制憑
    單」）等人之名義，在「駕駛簽名」、「車輛進出時間」、
    「進棄土場時間」、及「車方」等欄位上，為不實之記載，
    並偽造駕駛花敬殷、秦萬吉、陳清郎、張子文、歐陽志明、
    李進忠、林春生等人之署押，再由黃忠男或李盛然在偽造之
    「工程廢土運送管制憑單」棄土管理員欄內蓋用「林和」印
    章，作為金新豐公司實際收受廢土之意，而偽造私文書持以
    行使，並交付不知情之中華工程監工劉志陽等人於憑單之監
    工欄位簽名，由李盛然製作不實之工程廢土運送管制憑單統
    計表，附於中華工程每月向台北捷運局中工處提報估驗計價
    之憑據中，持以行使，多次向台北捷運局中工處請款，使台
    北捷運局中工處誤信東佶公司確實有依照棄土計畫處理廢土
    ，致陷於錯誤而陸續核發各期工程款與中華工程轉交與東佶
    公司。其後黃忠男告知王瓊惠工程已完畢，金新豐公司須開
    立「營建工程剩餘土石方完成報告書」，王瓊惠乃告知藍隆
    寬轉告林榮吉，林榮吉明知金新豐公司實際收受棄土之數量
    ，與存底之「工程廢土運送管制憑單」所載數量不符，部分
    「工程廢土運送管制憑單」係屬偽造，仍於88年1月16日將
    「金新豐公司已於87年8月12日至87年12月10日回收土方4萬
    方完畢」之不實事項，登載於業務上作成之「營建工程剩餘
    土石方完成報告書」上，由黃忠男交付中華工程轉送台北捷
    運局中工處核備，以請領工程尾款得逞，東佶公司因此詐得
    工程款1,909,800元（即每方單價318.3元乘以6千方），足
    以生損害於中華工程、台北捷運局中工處審核系爭工程營建
    剩餘土石方是否依約處理之正確性及縣市政府主管機關對於
    執行營建剩餘土石方流向及總量之管制之正確性。
二、案經法務部調查局臺北市調查處移送臺灣臺北地方法院檢察
    署檢察官偵查起訴。
    理  由
壹、程式方面：
    按被告以外之人於審判外之言詞或書面陳述，除法律有規定
    者外，不得作為證據；又被告以外之人於審判外之陳述，雖
    不符合同法第159條之1至第159條之4之規定，但經當事人於
    審判程序同意作為證據，法院審酌該言詞陳述或書面陳述作
    成時之情況，認為適當者，亦得為證據。當事人、代理人或
    辯護人於法院調查證據時，知有第159條第1項不得為證據之
    情形，而未於言詞辯論終結前聲明異議者，視為有前項之同
    意，刑事訴訟法第159條第1項及第159條之5分別定有明文。
    本判決下列所引用之證據資料，均經依法踐行調查證據程序
    ，當事人於本院言詞辯論終結前亦未聲明異議，本院審酌證
    據資料製作時之情況，均無違法不當及證明力明顯過低之瑕
    疵，亦查無依法應排除其證據能力之情形，認以之作為證據
    應屬適當，皆有證據能力。
貳、實體方面：
  一訊據上訴人即被告林榮吉矢口否認有何偽造文書及詐欺犯行
    ，辯稱：伊不是金新豐公司實際負責人，只是隔壁預拌混泥
    土  廠負責人，伊僅係幫金新豐公司處理，以免斷料。中華
    工程承包系爭工程中有4萬方廢土，透過王瓊惠與其員工藍
    隆寬洽談以120萬元的代價，由伊提供地主同意書，代為處
    理，並簽訂棄土合約書。伊不知李盛然、黃忠男把廢土賣給
    園藝業主。伊有出具報告書，不是販賣棄土證明，因伊需要
    土作為原料，土如果不進來，預拌場也會斷料，伊當時接很
    多公共工程。雖然林和不在現場，但是公司作業就這樣，砂
    石廠的作業程序，東西一進來就蓋章，收1份管制憑單回來
    。系爭土方工程回收數量之統計，係由藍隆寬處理，伊確曾
    要求藍隆寬以實際收土數量開具完成報告書，並無偽造並行
    使私文書之犯意云云，經查：
    (一)台北捷運局中工處第九工務所於86年間辦理系爭工程，由
      中華工程承包，王瓊惠介紹黃忠男承攬系爭工程之土方清
      運工程，黃忠男向李朝一借得東佶公司牌照，東佶公司於
      86年7月3日以2,634萬元向中華工程承攬系爭土方工程，
      工程項目包括可回收砂石53,993方及不可回收之廢土4萬
      方，其中廢土運棄每方運費為318.3元，東佶公司應取得
      棄土同意書，製作棄土計畫向中華工程提報，並依捷運局
      中工處審核通過之棄土計畫所規定之棄土路線及棄土地點
      進行清運，並確實填載「工程廢土運送管制憑單」。黃忠
      男以每方廢土清運200元之代價，將系爭土方工程轉由盈
      盛公司施作，並與李盛然共同負責工地業務。黃忠男經由
      王瓊惠、藍隆寬之仲介，與金新豐公司談妥，以120萬元
      之代價，由金新豐公司提供東佶公司地主同意書（即提供
      桃園縣龜山鄉○○段坑底小段之4筆土地，作為前開廢土
      之運棄地點），並製作「營建工程剩餘土石方完成報告書
      」。另於實際棄土時，東佶公司須支付金新豐公司每車（
      14方）600元之代價。東佶公司與金新豐公司並於86年11
      月6日簽訂棄土合約書等情，分據證人黃忠男（於法務部
      調查局台北市調查處詢問時《下稱調詢時》、原審審理時
      、本院上訴審審理時）、李盛然（於調詢時）、王瓊惠（
      於調詢時）陳（證）述甚詳（見調查局卷第85至87頁、第
      235頁背面、第50背面至52頁、原審卷(二)第129頁、本院上
      訴審卷第70頁背面），並有臺北都會區大眾捷運系統板橋
      線CP265A標漢生路站（BL02）工程棄土計畫、棄土合約書
      、地主同意書、CP265A標廢土統計表、工程委任契約書、
      中華工程明細表、捷運工程局中區工程處工程廢土運送管
      制憑單統計表、黃忠男同意書、盈盛公司向東佶公司請款
      資料、金新豐公司實績表、板橋線漢生路站工程土方工程
      （一分段）分包合約書、中華工程明細表、單價分析單、
      施工說明書、施工補充說明書等在卷可稽（見94年度偵字
      第18534號卷第19至28頁、第39至61頁），堪認為真實。
      再觀諸上開棄土計劃明載「開挖覆蓋車站主體約產生1798
      42M3之廢棄土，其中有10916M3砂質土，可供回收處理後
      再利用，另有70681M3需運棄，本工程可分為二個工區，
      兩工區需運棄及可回收數量如下：一工區需運棄40000M3
      ，可回收533993M3…一工區為桃園塔寮坑…」等語（見上
      揭偵卷第12頁），被告林榮吉於調詢時復供承：「我印象
      中開立棄土證明及完成報告書每方30元左右，如棄土含砂
      量少每車收600元…」等語（見調查局卷第20頁背面）。
      足見金新豐公司收受之棄土4萬方乃係可回收之砂質土以
      外不可回收之廢棄土甚明。
    (二)黃忠男、李盛然2人並未依棄土計畫將前開廢土4萬方全部
      運至金新豐公司之棄土場，而將部分廢土6千方販售供園
      藝造景及綠美化之用途，再利用李盛然向不知情之花敬殷
      等棄土卡車司機取得之行車執照及駕駛執照，自87年8月
      至12月間，在空白「工程廢土運送管制憑單」上，偽以花
      敬殷（87年11月29日、11月30日「工程廢土運送管制憑單
      」)、秦萬吉（87年8月14日、8月22日、8月27日、9月10
      日、11月29日、11月30日、12月8日「工程廢土運送管制
      憑單」）、陳清郎（87年9月21日、11月20日、11月22日
      、11月29日「工程廢土運送管制憑單」）、張子文（87年
      9月21日、10月7日「工程廢土運送管制憑單」）、歐陽志
      明（87年8月23日、8月27日、10月7日、11月20日、12月8
      日「工程廢土運送管制憑單」）、李進忠（87年9月21日
      、10月31日、11月20日、11月29日「工程廢土運送管制憑
      單」）、林春生（87年10月8日、10月14日、12月7日「工
      程廢土運送管制憑單」）等人之名義，在「駕駛簽名」、
      「車輛進出時間」、「進棄土場時間」、及「車方」等欄
      位上，為不實之簽名及記載，並由黃忠男或李盛然在前開
      「工程廢土運送管制憑單」棄土管理員欄內蓋用「林和」
      印章，並交付不知情之中華工程監工劉志陽等人於憑單之
      監工欄位簽名，再由李盛然製作不實之工程廢土運送管制
      憑單統計表，附於中華工程每月向台北捷運局中工處提報
      估驗計價之憑據中，多次向台北捷運局中工處請款，使台
      北捷運局中工處陸續核發工程款（每方單價318.3元），
       由中華工程轉交與東佶公司等情，業據證人黃忠男（於
      調詢時、偵查中、本院上訴審審理時）、李盛然（於調詢
      時、本院更(一)審審理時）、中華工程員工劉鎮濤（於調詢
      時）、劉志陽（於偵查中）、司機花敬殷（於調詢時）、
      秦萬吉（於調詢時）、陳清郎（於調詢時）、張子文（於
      調詢時）、歐陽志明（於調詢時）、李進忠（於調詢時）
      、林春生（於調詢時）分別陳（證）述綦詳（見調查局卷
      第88頁、第145頁背面、第236頁背面、第261至262頁、第
      268至269頁、第282至283頁、第291至292頁、第297至298
      頁、第306至307頁、第315至316頁、上揭偵卷第217至218
      頁、第248頁），並有相關「工程廢土運送管制憑單」、
      土方運棄人員車輛管制表、捷運工程局中區工程處工程廢
      土運送管制憑單統計表各在卷可考（見調查局卷第263至2
      66頁、第271至281頁、第284至290頁、第293至296頁、第
      299至302頁、第308至314頁、第317至320-1頁、本院上訴
      審卷第72頁背面、本院更(一)審卷第38頁），亦堪信為真正
      。又證人黃忠男於調詢時雖供稱：實際運至金新豐公司部
      分，係由棄土場管理員自行蓋用「林和」印章，6千方花
      土部分係事後請金新豐公司補蓋「林和」印章云云（見調
      查局卷第88頁）；惟證人黃忠男於原審審理時係證稱：「
      工程廢土運送管制憑單」上「林和」印章是伊甪印的等語
      （見原審卷第128頁背面）；於本院上訴審理時則證稱：
      「林和」的章是伊拿給值班的人與李盛然自己蓋等語（見
      本院上訴審卷第72頁）。參諸證人李盛然於調詢時即明白
      供承：「工程廢土運棄管制憑單」上「林和」印章，是伊
      或黃忠男蓋上等語（見調查局卷第236頁背面）。姑不論
      本案是否確有值班人員參與蓋章，該值班人員亦係受證人
      黃忠男之指示蓋章。系爭偽造之「工程廢土運棄管制憑單
      」上「林和」印章，確係由證人黃忠男、李盛然2人所蓋
      ，而非金新豐公司之棄土場管理員所蓋無訛。又證人李盛
      然於偵查中雖證稱：有些司機沒有跑，是我們司機幫忙簽
      名；部分廢土未運到金新豐公司係由伊代司機簽名云云（
      見上揭偵卷第238頁、第250頁）。但查，衡諸常情證人李
      盛然欲偽造「工程廢土運送管制憑單」上「駕駛簽名」等
      記載，由個人獨立偽造即可，何需找不相干之司機代為偽
      簽姓名，增加不便及犯行曝光之風險。證人李盛然於本院
      更(一)審審理時亦證稱：偽造「工程廢土運送管制憑單」上
      司機之姓名是伊自己簽名，未請其他司機代簽等語（見本
      院更(一)審卷第38頁）。足見前開偽造「工程廢土運送管制
      憑單」上司機姓名皆係證人李盛然自己偽簽，非請司機代
      簽甚明。又證人黃忠男於原審審理時即證述其係自證人王
      瓊惠處取得「林和」印章等語（見原審卷(二)第128頁），
      於本院上訴審審理時亦證稱確實是王瓊惠拿「林和」印章
      給其等語（見本院上訴審卷第71頁、第72頁背面），惟嗣
      後與證人王瓊惠對質時卻證稱：「不是她『親手』交給我
      的」云云，但仍證稱是金新豐公司交給其，有關金新豐的
      東西，都是從王瓊惠那裏來的等語（見本院上訴審卷第73
      頁）。參以，證人王瓊惠於調詢時陳稱：黃忠男支付伊60
      萬元仲介費，棄土同意書由伊交給中華工程，影印1份給
      黃忠男，黃忠男有兩次請伊陪他到金新豐公司拿錢給藍隆
      寬，「營建工程剩餘土石方完成報告書」係黃忠男打電話
      給伊，伊向藍隆寬拿報告書交給中華工程，影印1份給黃
      忠男，伊陪黃忠男將尾款50萬元交給藍隆寬等語（見調查
      局卷第51至52頁），可見證人王瓊惠參與本案甚深。衡情
      ，證人黃忠男與證人王瓊惠並無仇怨，其證述自證人王瓊
      惠處取得「林和」印章，既無法減輕己身刑責，亦無法為
      他人脫免刑責，應屬可信。證人黃忠男於證人王瓊惠面前
      迴避明確指證係由證人王瓊惠交付「林和」印章，及於本
      院更(一)審審理時推稱忘記了云云（見本院更(一)審卷第39頁
      ），應係考量人情所致。而證人王瓊惠否認有轉交「林和
      」印章予黃忠男云云（見本院上訴審卷第73頁），乃係迴
      避己身刑責之詞，不足採信。
    (三)證人林和於調詢時陳稱：伊於81、82年間進入新傑實業股
      份有限公司（下稱新傑公司，關係企業包括金新豐股份有
      限公司、新原窯業股份有限公司、金順利實業股份有限公
      司，集團負責人為林榮吉）任職，並自85年3月8日起至87
      年6月8日掛名集團內金新豐公司負責人。伊僅是掛名負責
      人，金新豐公司業務實際由林榮吉營運、處理，金新豐公
      司對外簽約也是由林榮吉親自處理。伊未參與本案，伊擔
      任負責人期間，林榮吉每個月支付伊1萬元車馬費等語（
      見調查局卷第37至39頁）。證人藍隆寬於調詢時陳稱：伊
      是代表王瓊惠與林榮吉談妥廢土收費價格，林榮吉將金新
      豐公司工廠登記證、地主同意書、地籍圖及公司執照交給
      伊，伊再拿給王瓊惠負責棄土計劃等業務。王瓊惠告知伊
      工程已完畢，需要金新豐公司開立棄土證明，伊跟林榮吉
      講，報告書開立後由伊交給王瓊惠，金新豐公司主要業務
      都由林榮吉處理等語（見調查局卷第2至4頁）；於原審審
      理時證稱：伊介紹王瓊惠將本件工程廢土運至金新豐公司
      處理，伊將王瓊惠介紹給林榮吉認識，王瓊惠跟伊一起去
      找林榮吉談，林榮吉知道棄土合約書之對象為東佶公司，
      談合約時就有跟他說，簽完約後有將合約交給林榮吉，當
      時也有約好完工時要開立完成報告書，由林榮吉開立完成
      報告書。金新豐公司之實際負責人就是林榮吉等語（見原
      審卷(二)第124至126頁）。證人王瓊惠於本院上訴審審理時
      亦證稱：伊找黃忠男、藍隆寬、林榮吉在金新豐公司見面
      談棄土處理之事，那一次見面伊印象深刻，因我們等被告
      等很久等語（見本院上訴審卷(二)第68至69頁）。而被告林
      榮吉於調詢時亦供承：藍隆寬介紹伊認識王瓊惠，伊對王
      瓊惠表示只要捷運局同意，金新豐公司即可收土，當時伊
      向藍隆寬表示棄土同意函及完成報告書每方收取30、40元
      ，約收百餘萬元。另棄土車進入金新豐公司，含砂量少每
      車收600元。林和主要在新傑公司上班。藍隆寬在工程完
      工時叫伊在完成報告書上用印等語（見調查局卷第20至21
      頁）。足見被告確係金新豐公司之實際負責人，且實際參
      與簽約、議價及開立「營建工程剩餘土石方完成報告書」
      至明。被告林榮吉辯稱其不是金新豐公司實際負責人，林
      和叫伊負責這個工地云云（見原審卷(二)第159頁反面），
      顯屬虛偽。至證人黃忠男於原審審理證稱：伊不認識被告
      ，係在偵查庭第一次見到被告云云（見原審卷(二)第127 頁
      背面），要屬故為迴護被告之詞，不足採信。
    (四)東佶公司承攬中華工程公司系爭土方工程（一分段），依
      雙方約定，應由東佶公司取得棄土同意書，製作棄土計畫
      向中華工程提報，經台北捷運局中工處審核通過之棄土計
      畫所規定之棄土路線及棄土地點進行清運，並確實填載「
      工程廢土運送管制憑單」，以利縣市政府主管機關有效管
      理、利用營建工程所剩餘土石方，避免施工過程造成環境
      破壞與災害，此觀卷附中華工程公司與東佶公司（實際上
      係黃忠男向東佶公司借牌標得該工程）簽訂之「板橋線漢
      生路站工程土方工程（一分段）分包合約書」及相關施工
      說明書、施工補充說明書、業主規範、中華工程公司協力
      廠商勞工安全衛生與環境保管管理要點等文件（見上揭偵
      卷第39至94頁）自明。而「工程廢土運送管制憑單」係由
      台北捷運局中工處提供格式交予土方承商（東佶公司、中
      華公司）依棄土計劃製作，棄土車出工區時控管人員將1
      式4聯發給司機，司機填寫車號、車方、進場時間等，離
      開前經輪值人員檢查確認無誤簽名後，司機載運至棄土場
      ，1聯交棄土場，承商東佶公司保留1聯，1聯交承商中華
      公司提業主台北捷運中工處辦理估驗，「棄土場管理員簽
      章欄」係棄土車進入棄土場，由金新豐公司人員蓋章簽證
      等情，分據證人即中華工程員工陳奕謀、劉鎮濤、台北捷
      運中工處員工鄧華岡於調詢時陳述綦詳（見調查局卷第11
      4頁、第145頁、第159頁）。又被告於調詢時供承：棄土
      車進入金新豐公司時，有一位泰勞管制車輛，司機倒土後
      把4聯工程廢土運棄管制憑單交給泰勞蓋負責人「林和」
      印，表示有收土，本公司留1聯存底，3聯由司機攜回工地
      。伊叫泰勞在棄土車進本公司時蓋「林和」印等語（見調
      查局卷第21頁）。足見被告明知東佶公司之棄土車須實際
      進入金新豐公司棄土場棄土，金新豐公司始能在「工程廢
      土運送管制憑單」上蓋負責人「林和」之印章，表示實際
      收受棄土之意。且被告確有實際指揮督導金新豐公司棄土
      場有關「工程廢土運送管制憑單」蓋用負責人「林和」事
      宜。而王瓊惠卻能取得「林和」之印章轉交予黃忠男自行
      蓋用，若謂擔任實際負責人之被告就此事全然不知，孰能
      置信。再者，東佶公司苟非為偽造「工程廢土運送管制憑
      單」以詐領工程款，何需向金新豐公司索取「林和」之印
      章，證人王瓊惠及被告當知金新豐公司索取「林和」之印
      章，係為將來偽造「工程廢土運送管制憑單」甚明。又證
      人黃忠男於調詢時陳稱：「（實際棄土部分你如何與金新
      豐公司計價？）當時我們和金新豐公司是每個月結算1次
      ，兩邊核對棄土數量，我都是請王瓊惠與金新豐公司辦理
      的。」等語（見調查局卷第87頁）。則證人黃忠男既係每
      月與金新豐公司核對實際棄土數量與結算應支付金新豐公
      司之棄土金額，而證人黃忠男須交付其自行蓋用「林和」
      印章之「工程廢土運送管制憑單」予金新豐公司存底，作
      為出具「營建工程剩餘土石方完成報告書」之憑據，金新
      豐公司焉有可能不知東佶公司實際棄土數量與「工程廢土
      運送管制憑單」所載數量不符，東佶公司有偽造部分「工
      程廢土運送管制憑單」情事。而負責簽約、議價之被告就
      東佶公司給付金新豐公司棄土費用之實際情況豈會不知。
      證人李盛然於偵查中亦證稱：「（黃、林2人是否知道你
      用假的棄土憑證？）他們一開始就交給我全權處理，應該
      知道棄土憑單是假的。」等語（見上揭偵卷第22 8頁）。
      被告否認知悉東佶公司偽造「工程廢土運送管制憑單」，
      不足採信。至證人李盛然於原審審理時改口其當時所說的
      「他們」是指黃忠男，不是指被告云云（見原審卷(二)第13
      1頁背面），要屬故為迴護被告之詞，委無可採。
    (五)證人黃忠男於本院上訴審審理時證稱：「（你們才會約定
      ，不管多少量，都以120萬元買完工證明？）是。」、「
      （所以不管你們有沒有進場，進場實不實在，被告都會給
      你們完工證明？）是。」等語（見上訴審卷第72頁背面）
      。證人藍隆寬於調詢時亦陳稱：因廢土憑單張數太多，伊
      沒有逐一核對土方數量，即依王瓊惠要求之4萬方數量開
      立完工證明等語（見調查局卷第4頁）；於原審審理時復
      證稱：伊沒有逐筆計算，因為運送單據很多等語（見原審
      卷(二)第125頁）。參以，證人黃忠男係每月與金新豐公司
      核對實際棄土數量與結算應支付金新豐公司之棄土金額，
      金新豐公司應知東佶公司實際棄土數量與「工程廢土運送
      管制憑單」所載數量不符，東佶公司有偽造「工程廢土運
      送管制憑單」情事，有如上述。被告當知金新豐公司並未
      於87年8月12日至87年12月10日回收土方4萬方完畢甚明。
      被告卻於88年1月16日出具記載金新豐公司已於87年8月12
      日至87年12月10日回收土方4萬方完畢之「營建工程剩餘
      土石方完成報告書」予東佶公司，自係明知不實事項而登
      載於業務上作成之「營建工程剩餘土石方完成報告書」。
      證人藍隆寬於調詢時陳稱：林榮吉告訴伊「收多少就開立
      多少方的棄土證明」云云（見調查局卷第4頁）；並於原
      審審理時證稱：林榮吉要求伊核算數量，伊回報林榮吉說
      數量足夠云云（見原審卷(二)第125頁），要屬故為迴護被
      告及避免自己牽連入罪之詞，洵不足採。退步而言，縱認
      被告有告知證人藍隆寬要核算數量，被告明知東佶公司實
      際棄土數量與「工程廢土運送管制憑單」所載數量不符，
      東佶公司有偽造「工程廢土運送管制憑單」，被告當無要
      求證人藍隆寬確實核算數量，並根據核算之數量出具「營
      建工程剩餘土石方完成報告書」之真意，此觀證人藍隆寬
      並未逐一核對「工程廢土運送管制憑單」甚明，自不足為
      有利於被告之認定。
    (六)按共同實施犯罪行為之人，在合同意思範圍以內，各自分
      擔犯罪行為之一部，相互利用他人之行為，以達其犯罪之
      目的者，即應對於全部所發生之結果，共同負責。又共同
      正犯之成立，祇須具有犯意之聯絡，行為之分擔，既不問
      犯罪動機起於何人，亦不必每一階段犯行，均經參與（最
      高法院34年上字第862號判例意旨參照）。又共同正犯之
      意思聯絡，原不以數人間直接發生者為限，即有間接之聯
      絡者，亦包括在內（最高法院77年台上字第2135號判例意
      旨參照）。本件被告透過證人王瓊惠提供「林和」印章予
      證人黃忠男、李盛然偽造「工程廢土運送管制憑單」，以
      請領各期工程款，再由證人黃忠男透過證人王瓊惠轉知被
      告提供不實之「營建工程剩餘土石方完成報告書」，以請
      領工程尾款。被告、證人王瓊惠、黃忠男、李盛然雖未參
      與每一階段之犯行，且被告於簽約、議價後，多係透過證
      人王瓊惠與證人黃忠男、李盛然為間接之犯意聯絡，然渠
      等相互利用他人之行為，以達其犯罪之目的，即應對於全
      部所發生之結果共同負責，並無礙渠等成立共同正犯。李
      盛然於原審審理時證稱：伊係在法庭第一次見到被告云云
      （見原審卷(二)第130頁背面），並無礙其與被告為間接之
      犯意聯絡，附此敘明。又金新豐公司因出具地主同意書、
      「營建工程剩餘土石方完成報告書」予東佶公司而獲利12
      0萬元，另取得東佶公司實際棄土時，所支付每車（14方
      ）600元之代價（證人王瓊惠則自黃忠男處取得仲介費用
      60萬元），被告縱未再與黃忠男、李盛然等人朋分詐得之
      工程款，亦不得因此即謂被告不可能同意提供「林和」印
      章予證人黃忠男、李盛然偽造「工程廢土運送管制憑單」
      。且東佶公司係與金新豐公司約定實際棄土時，東佶公司
      始應支付每車（14方）600元之代價予金新豐公司，東佶
      公司既未實際棄土，金新豐公司本不得向東佶公司收取每
      車（14方）600元之棄土代價，此與被告是否有犯罪動機
      無涉。
    (七)綜上所述，被告確有透過證人王瓊惠提供「林和」印章予
      證人黃忠男、李盛然偽造「工程廢土運送管制憑單」，以
      請領各期工程款，再由證人黃忠男透過證人王瓊惠轉知被
      告提供不實之「營建工程剩餘土石方完成報告書」，以請
      領工程尾款，使東佶公司因此詐得工程款1,909,800元（
      即每方單價318.3元乘以6千方）。本件事證明確，被告所
      辯要屬畏罪卸責之詞，不足採信。被告行使偽造私文書、
      行使業務上登載不實文書及詐欺取財犯行均堪認定，應依
      法論科。
  二論罪科刑：
    (一)被告行為後，刑法部分條文業於94年1月7日修正，94年2
      月2日公布，95年7月1日施行，現行刑法第2條第1項規定
      ：行為後法律有變更者，適用行為時之法律。但行為後之
      法律有利於行為人者，適用最有利於行為人之法律。上開
      規定乃與刑法第1條罪刑法定主義契合，而貫徹法律禁止
      溯及既往原則，係規範行為後法律變更所生新舊法律比較
      適用之準據法。是刑法第2條本身雖經修正，然刑法第2條
      既屬適用法律之準據法，本身尚無比較新舊法之問題，應
      一律適用裁判時之現行刑法第2條規定以決定適用之刑罰
      法律。再者，刑法第2條第1項之規定，係規範行為後法律
      變更所生新舊法律比較適用之準據法。所謂行為後法律有
      變更者，包括構成要件之變更而有擴張或限縮，或法定刑
      度之變更。行為後法律有無變更，端視所適用處罰之成罪
      或科刑條件之實質內容，修正前後法律所定要件有無不同
      而斷。新舊法條文之內容有所修正，除其修正係無關乎要
      件內容之不同或處罰之輕重，而僅為文字、文義之修正或
      原有實務見解、法理之明文化，或僅條次之移列等無關有
      利或不利於行為人，非屬該條所指之法律有變更者，可毋
      庸依該規定為新舊法之比較，應依一般法律適用原則，適
      用裁判時法。比較新舊法時，應就罪刑有關之事項。例如
      ，共犯、未遂犯、想像競合犯、牽連犯、連續犯、結合犯
      、累犯加重、自首減輕、其他法定加減原因及加減例等一
      切情形，綜合全部罪刑之結果而為比較，予以整體適用（
      最高法院97年臺上字第37號判決參照）。經查：
      1.被告行為時刑法第28條原規定：「2人以上共同『實施
        』犯罪之行為者，皆為共同正犯」。被告行為後該條修
        正為：「2人以上共同『實行』犯罪之行為者，皆為共
        同正犯」。將舊法之「實施」修正為「實行」。原「實
        施」之概念，包含陰謀、預備、著手及實行等階段之行
        為，修正後僅共同實行犯罪行為始成立共同正犯。是新
        法共同正犯之範圍已有限縮，排除陰謀犯、預備犯之共
        同正犯。新舊法就共同正犯之範圍既因此而有變動，自
        屬犯罪後法律有變更，而非僅屬純文字修正，應有新舊
        法比較適用之問題，且倘比較結果並無有利或不利之情
        形，即應依刑法第2條第1項前段之規定，適用行為時之
        法律，方為適法（最高法院96年度台上字第934號、第1
        037、1323號、第2566號判決意旨參照）。本件被告不
        論新法、舊法，均構成共同正犯，上述刑法第28條之修
        正內容，對被告尚無有利或不利之情形，依刑法第2條
        第1項前段之規定，應適用修正前刑法第28條之規定。
      2.刑法第33條第5款有關罰金之最低數額部分，刑法分則
        編各罪所定罰金之貨幣單位原為銀元，修正前刑法第33
        條第5款規定：「罰金：（銀元）1元以上」，而銀元與
        新臺幣間之折算，依現行法規所定貨幣單位折算新臺幣
        條例規定，以銀元1元折算新臺幣3元；修正後刑法第33
        條第5款則規定：「罰金：新臺幣1,000元以上，以百元
        計算之」；經比較修正前、後之規定，修正後刑法第33
        條第5款所定罰金之最低數額，較之修正前提高，自以
        修正前刑法第33條第5款規定有利於被告。
      3.刑法第56條連續犯之規定，因行為後新法業已刪除連續
        犯之規定，此刪除雖非犯罪構成要件之變更，但顯已影
        響行為人刑罰之法律效果，自屬法律有變更。倘依修正
        後之刑法論處，被告所犯多次行使偽造私文書及詐欺取
        財罪，各罪均應合併處罰，較諸適用修正前之刑法，適
        用連續犯之規定，論以一罪，並加重其刑至1/2，顯然
        不利。經比較新、舊法結果，仍以適用行為時法律即舊
        法論以連續犯規定，對被告較為有利。
      4.刑法第55條後段牽連犯之規定，因被告行為後新法業已
        刪除牽連犯之規定，此刪除雖非犯罪構成要件之變更，
        但顯已影響行為人刑罰之法律效果，自屬法律有變更，
        倘依修正後之刑法論處，被告所犯行使偽造私文書罪及
        詐欺取財罪應合併處罰，較諸適用修正前之刑法，適用
        牽連犯之規定，從一重處斷罪，修正後之刑法顯不利於
        被告。
      綜上，本件比較新舊法之結果，認適用修正前之舊法對被
      告較為有利。
    (二)核被告所為，係犯刑法第216條、第210條之行使偽造私文
      書罪，同法第216條、第215條行使業務上登載不實文書罪
      及同法第339條第1項之詐欺取財罪。其所犯行使業務上登
      載不實文書罪部分公訴人雖未起訴，惟於事實欄業已記載
      被告有行使業務上登載不實之「營建工程剩餘土石方完成
      報告書」之犯行，且此部分與起訴部分有牽連犯之裁判上
      一罪關係，自在本院所得審理之範圍內。被告偽造司機署
      押之行為係偽造私文書之部分行為，而偽造私文書、業務
      登載不實文書之低度行為分別為行使偽造私文書、業務登
      載不實文書之高度行為所吸收，均不另論罪。被告與黃忠
      男、李盛然、王瓊惠等人就上開犯行，有犯意聯絡及行為
      分擔，皆為共同正犯。被告等先後多次行使偽造私文書、
      詐欺取財之犯行，各時間緊接，方法相同，觸犯構成相同
      之罪名，顯係各基於概括犯意為之，應各依修正前之連續
      犯規定論以一罪，並均依法加重其刑。其所犯上開3罪間
      ，有方法、結果之牽連關係，應依修正前之刑法第55條後
      段牽連犯規定，從一較重之共同連續行使偽造私文書罪。
    (三)原審對於被告予以論罪科刑，固非無見。然查：原審漏未
      論處被告涉犯刑法第216條、第215條之行使業務登載不實
      文書罪，且未認定王瓊惠為共犯，並誤認黃忠男自行刻用
      「林和」印章，均有未洽。被告上訴否認犯行雖不足採，
      但原審判決既有上開可議之處，仍屬無可維持，應予撤銷
      改判。爰審酌被告交付負責人印章予他人偽造「工程廢土
      運送管制憑單」，並出具不實之「營建工程剩餘土石方完
      成報告書」，使東佶公司得以詐領工程款，檢察官具體求
      刑有期徒刑6月，兼衡被告犯罪之動機、目的、手段、智
      識程度、犯罪所生危害，及犯後態度等一切犯罪情狀，量
      處如主文第2項所示之刑。又被告犯罪之時間係於96年4月
      24日之前，且無中華民國96年罪犯減刑條例所定不得減刑
      之情形，爰依同條例第2條第1項第3款規定，減其宣告刑
      1/2。又被告行為時之刑法第41條第1項前段規定：「犯最
      重本刑為3年以下有期徒刑以下之刑之罪，而受6月以下有
      期徒刑或拘役之宣告，因身體、教育、職業或家庭之關係
      ，執行顯有困難者，得以1元以上3元以下折算1日，易科
      罰金。」惟該條業於90年1月4日修正、於同月10日經總統
      公佈施行，90年1月10日施行之刑法第41條第1項規定：「
      犯最重本刑為5年以下有期徒刑以下之刑之罪，而受6個月
      以下有期徒刑或拘役之宣告，因身體、教育、職業、家庭
      之關係或其他正當事由，執行顯有困難者，得以1元以上3
      元以下折算1日，易科罰金。但確因不執行所宣告之刑，
      難收矯正之效，或難以維持法秩序者，不在此限。」嗣該
      條文再於94年1月7日修正、於94年2月2日公佈、於95年7
      月1日施行，95年7月1日施行之刑法第41條第1項前段規定
      ：「犯最重本刑為5年以下有期徒刑以下之刑之罪，而受6
      個月以下有期徒刑或拘役之宣告者，得以新臺幣1千元、2
      千元或3千元折算1日，易科罰金。」經比較行為時法、中
      間法、裁判時法之易科罰金折算標準，以中間時法即90年
      1月10日施行之刑法第41條第1項前段規定，較有利於被告
      等，爰依90年1月10日施行之刑法第41條第1項前段規定，
      諭知被告減刑後易科罰金之折算標準。又黃忠男所偽造之
      「工程廢土運送管制憑單」上偽造之駕駛簽名及印文，不
      論屬於犯人於否，均應依刑法第219條規定，併予宣告沒
      收。
據上論斷，應依刑事訴訟法第369條第1項前段、第364條、第299
條第1項前段，刑法第2條第1項前段、第216條、第210條、第215
條、第339條第1項、第219條，修正前刑法第28條、第56條、第5
5條後段、第41條第1項前段，刑法施行法第1條之1，中華民國96
年罪犯減刑條例第2條第1項第3款、第7條，修正前罰金罰鍰提高
標準條例第2條，判決如主文。
本案經檢察官陳國鳴到庭執行職務
中    華    民    國   100    年    7     月    28    日
                  刑事第七庭  審判長法  官  陳憲裕
                                    法  官  游紅桃
                                    法  官  楊智勝
以上正本證明與原本無異。
如不服本判決，應於收受送達後10日內向本院提出上訴書狀，其
未敘述上訴之理由者並得於提起上訴後10日內向本院補提理由書
（均須按他造當事人之人數附繕本）「切勿逕送上級法院」。
                                    書記官  林桂玉
中    華    民    國   100    年    7     月    29    日
附錄：本案論罪科刑法條全文
中華民國刑法第215條（業務上文書登載不實罪）
從事業務之人，明知為不實之事項，而登載於其業務上作成之文
書，足以生損害於公眾或他人者，處3年以下有期徒刑、拘役或5
百元以下罰金。
中華民國刑法第216條（行使偽造變造或登載不實之文書罪）
行使第210條至第215條之文書者，依偽造、變造文書或登載不實
事項或使登載不實事項之規定處斷。
中華民國刑法第210條（偽造變造私文書罪）
偽造、變造私文書，足以生損害於公眾或他人者，處5年以下有
期徒刑。
中華民國刑法第339條第1項（普通詐欺罪）
意圖為自己或第三人不法之所有，以詐術使人將本人或第三人之
物交付者，處5年以下有期徒刑、拘役或科或併科1千元以下罰金
。
以前項方法得財產上不法之利益或使第三人得之者，亦同。
前二項之未遂犯罰之。